臺灣板橋地方法院民事判決　九十年重訴字第六三四號
　　原　　　告　丁○○
　　被　　　告　丙○○
　　訴訟代理人　乙○○
　　　　　　　　甲○○
右當事人間，請求損害賠償事件，本判決如左：
    主    文
被告應給付原告新台幣陸仟捌佰玖拾陸元及自民國九十年十月六日起至清償日止，按
週年利率百分之五計算之利息。
原告其餘之訴駁回。
訴訟費用由被告負擔百分之一，餘由原告負擔。
本判決第一項於原告以新台幣貳仟佰元供擔保後，得假執行；但被告如於假執行程
序實施前，以新台幣陸仟捌佰玖拾陸元為原告預供擔保，免為假執行。
原告其餘假執行之聲請駁回。
    事    實
甲、原告方面：
壹、聲明：
一、被告應給付原告新台幣（下同）一千二百二十二萬零八百元，及自起訴狀繕本送
    達之翌日起至清償日止，按週年利率百分之五計算之利息。
二、願供擔保請准宣告假執行。
貳、陳述：
一、原告所有坐落於台北縣永和市○○段第五七八地號土地（下稱系爭土地），自民
    國四十年一月間起，即遭被告無權占用，經原告起訴請求返還，業經本院民事庭
    判決勝訴確定在案。被告無法律上原因而受有使用系爭土地，致原告受有損害，
    爰依不當得利之法律關係，請求自四十年一月間起至八十八年九月十六日止，相
    當於租金之不當得利。
二、原告只請求其持分之不當得利，並以法定租金為計算標準，並非請求返還租金，
    被告所謂五年請求權時效，顯係出於誤解。
三、被告於八十九年十二月十五日強制執行時，返還系爭土地，而原告僅請求至八十
    八年九月十六日止之不當得利，是八十八年度重訴字第五０八號民事判決正本作
    成日。
參、證據：提出土地登記簿謄本一件、土地登記謄本一件、民事判決書影本一件、確
    定證明書影本一件、地價證明書一件、繼承系統表一件、地價謄本十一件、戶籍
    謄本一件、執行筆錄影本一件及現場照片二幀為證。
乙、被告方面：
壹、聲明：
一、原告之訴及假執行之聲請駁回。
二、如受不利判決，願供擔保免假執行。
貳、陳述：
一、被告祖母於三十七年向林先進承租系爭土地，四十一、二年間復林先進買入這塊
    土地並蓋屋，原本不知道系爭土地是共有的，土地都是林先進在處理，林先進表
    示土地分割後就要過戶，雙方簽訂有契約書，但是拆房子的時候遺失，當時是委
    託代書寫的，但是那位代書已經去世了，買土地的時候是林先進之妻與被告的祖
    母去簽約的。
二、六十八年六間拆除系爭土地上之房屋，被告家人有領取房屋補償金，並未領取土
    地補償金，被告家人在六十八年領拆屋領補償金，才知道系爭土地所有權人有三
    人，可能是林先進領取土地補償金，拆除房屋後系爭土地即為空地，有人擺放垃
    圾，被告之父即以竹籬笆圍繞系爭土地，擺些觀賞用的盆景，會那樣做是因為被
    告之祖母有跟林先進買地。
三、本院八十八年度重訴字第五０八號民事判決有程序上瑕疵，其中原告六人中有五
    人均由原告丁○○一人冒名起訴，且該案所認定之事實與真實不符，本件自無受
    前案確定判決所拘束。
四、原告係主張被告占用土地，致未能收取租金之損害，然依民法第一百二十六條規
    定，租金之請求權因五年間不行使而消滅，故縱原告之主張有理，亦只能請求最
    近五年相當租金之賠償，超過五年部分，已罹於時效，被告拒絕給付。
四、八十九年十二月十五日強制執行時即返還系爭土地，被告目前並未占用。
參、證據：提出台灣板橋地方法院檢察署八十九年度偵字第九二一八號不起訴處分書
    影本、台北縣永和市公所函影本、申請書影本、台北縣永和市拆除合法建築物剩
    餘部分就地整建申請書影本、台北縣拆除合法建築物剩餘部分就地整建切結書影
    本、照片二張、土地登記簿謄本一件、土地登記謄本一件為證，並證請訊問證人
    林先進、陳罔腰、江心婦。
丙、本院依職權調閱本院八十八年度重訴字第五０八號民事卷、台灣板橋地方法院檢
    察署八十九年度偵字第九二一八號偵查卷。
    理    由
一、按訴狀送達後，原告不得將原訴變更或追加他訴。但有下列各款情形之一者，不
    在此限：(1)被告同意者。(3)擴張或減縮應受判決事項之聲明者。民事訴訟法第二
    百五十五條第一項第一、三款定有明文。原告起訴後，陳秋藤、許寶卿、翁林月
    鶴撤回起訴，業經被告同意；又原告丁○○起訴後，減縮應受判決事項之聲明，
    僅就其權利範圍（持有部分）請求不當得利，且撤回繳納稅捐部分之損害賠償，
    應予准許，合先敘明。
二、原告主張其共有之系爭土地，自四十年一月間起，即遭被告無權占用面積，經原
    告起訴請求返還，業經本院簡易庭判決勝訴確定在案。被告無法律上原因而受有
    使用系爭土地，致原告受有損害，爰依不當得利之法律關係，請求自四十年一月
    間起至八十八年九月十六日止，其持分之相當於租金之不當得利等語。被告則以
    其祖母於四十一、二年間復向林先進買入系爭土地並蓋屋，被告家人在六十八年
    領拆屋領補償金，才知道系爭土地所有權人有三人；另就時效上而言，縱原告之
    主張有理，亦只能請求最近五年相當租金之賠償，超過五年部分，已罹於時效，
    不應該請求；八十九年十二月十五日強制執行時即返還，被告目前並未占用系爭
    土地等語置辯。
三、原告主張其共有之系爭土地，自四十年一月間起，即遭被告無權占用面積八十八
    ‧一平方公尺，業經原告起訴請求返還，業經本院八十八年度重訴字第五０八號
    民事庭判決被告應返還系爭土地確定在案之事實，業據原告提出土地登記謄本、
    本院八十八年度重訴字第五０八號影本、確定證明書影本、繼承系統表、戶籍謄
    本各一件為證，而被告占有原告共有之上開土地等事實，並經本院會同臺北縣中
    和地政事務所派員至現場勘驗屬實，製有勘驗筆錄復繪有複丈成果圖附卷足憑，
    亦為被告所不爭執，自堪信原告之上開主張為真實。
四、雖被告辯稱：伊祖母（江心婦）向林先進購得系爭土地云云。惟證人即買賣契約
    當事人林先進證稱：「土地是我的，我的土地給他們蓋房子，一年給我壹包米代
    價，乙○○的爸爸（被告之祖父）跟我是好朋友，他們用一千五百元代價給他們
    使用，後來房子拆遷，我只是把土地讓渡給他們使用，不是賣給他們，所以不用
    過戶，陳罔腰是我太太，他當時還不知道有買賣房子的事情等語」。證人即出面
    訂定買賣契約之人江心婦證稱：「我們有去江輝元代書那裡寫讓渡書（買渡證）
    ，我們都用壹包米半包米來計算，我自己去，當時陳罔腰去的」。本院訊以：買
    渡證上面寫誰的名字？證人江心婦答：「買渡證都是男人出面，（沒）有我們女
    人出具名字。當時林先進不在，林先進沒有去，是陳罔腰去的，以前都寫的馬馬
    虎虎的，那個很久了，我都忘記了，我都九十多歲了，因為我買渡證已經弄丟了
    才會這樣等語」。證人即訂定買賣契約之人即林先進之妻陳罔腰證稱：「我不知
    道有這件事情等語」。依上開證詞可知，被告之祖母固向林先進購買系爭土地，
    其買賣關係亦僅存在於被告之祖母與林先進之間，而林先進與原告之母林含，同
    為土地共有人之一，基於債之相對性，自無從就被告之祖母與林先進間之買賣契
    約，對原告亦發生效力；更且被告始終無法提出系爭土地之買賣契約，系爭土地
    復未辦理所有權移轉記，堪認原告主張被告無正當權源占用原告土地之事實，與
    真實不符。
五、被告無正當權源占用原告之土地，依社會通常之觀念，將可獲得相當於租金之利
    益而致原告受有損害，原告自得依不當得利之法律關係，請求被告返還相當於租
    金之利益。
（一）按利息、紅利、租金、贍養費、退職金及其他一年或不及一年之定期給付債權
      ，其各期給付請求權，因五年間不行使而消滅。民法第一百二十六條定有明文
      。又租金之請求權因五年間不行使而消滅，既為民法第一百二十六條所明定，
      至於終止租約後之賠償與其他無租賃契約關係之賠償，名稱雖與租金異，然實
      質上仍為使用土地之代價，債權人應同樣按時收取，不因其契約終止或未成立
      而謂其時效之計算應有不同（最高法院四十九年台上字第一七三０號判例參照
      ）。查被告自認自三十九年間占有系爭土地，而原告請求自四十年一月間起，
      至起訴日即九十年九月十九日止相當於租金之損失，被告抗辯起訴日之前超過
      五年之部份，已罹於時效等語，揆諸前開說明，被告為時效之抗辯，洵屬有據
      。故原告之請求在起訴日之前五年，即八十五年九月十九日之前相當於不當得
      利之請求，已罹於時效。
（二）次按租用基地，建築房屋，其租金以不超過土地申報總價額年息百分之十為限
      ，土地法第一百零五條、第九十七條定有明文。系爭土地於八十六年七月、九
      十年七月間之申報地價均為每平方公尺二萬六千四百元，有原告提出之地價謄
      本為證。又系爭土地面臨馬路，交通尚稱便利，然被告於六十八年間房屋拆遷
      後，僅擺放盆景，業經本院至現場勘驗屬實，製有勘驗筆錄在卷。本院認為以
      此項計收標準，尚屬過高，應以土地申報總價額年息百分之二為適當。系爭土
      地依上開標準計算被告自八十五年九月十九日起至八十八年九月十六日止共計
      五年之利益為：
      其計算式：
　    ２６４００Ｘ８８‧１Ｘ２％Ⅹ３＝000000
      00000Ｘ８８‧１Ｘ２％Ⅹ３６２／３６５＝４６１３４
      （元以下四捨五入）
      １３９５５０十４６１３４＝１８５６８４
（三）又原告依不當得利之法律關係，請求相當於租金之損害，而此利益並非不可分
      ，原告自得請求其土地權利範圍內，被告所可能之利得。而原告之權利範圍為
      六六二四分之二四六，故原告所得請求相當於租金之損害為六千八百九十六元
      ，其計算式：
      １８５６８４Ⅹ２４６／６６２４（原告之權利範圍）＝６８９６
      （元以下四捨五入）
六、從而，原告依不當得利之法律關係，請求被告給付自四十年一月間起至八十八年
    九月十六日止之利益，合計在六千八百九十六元，及自起訴狀繕本送達之翌日即
    九十年十月六日起，至清償日止，按週年利率百分之五計算之利息之範圍內之請
    求為適當，應予准許，逾此部分之請求則無理由，應予駁回。
七、假執行之宣告：
    原告與被告均陳明願供擔保請准宣告假執行或免為假執行之宣告，經核原告勝訴
    部分尚無不合，爰分別酌定相當之擔保金額准許之。原告敗訴部分，其假執行之
    聲請亦因訴之駁回而失所附依，爰併予駁回之。
八、本件事證已臻明確，兩造其餘攻擊、防禦方法及舉證，核與判決無影響，無庸一
    一本論列，附此敘明。
九、結論，本件原告之訴為一部有理由、一部無理由，依民事訴訟法第七十九條但書
    、第三百九十條第二項、第三百九十二條，判決如主文。
中　　　華　　　民　　　國　　九十一　　年　　　十一　　　月　　二十九　日
                                臺灣板橋地法院民事第三庭
~B法　　　官　潘翠雪
右為正本係照原本作成。
如對本判決上訴，須於判決送達後廿日內向本院提出上訴狀
中　　　華　　　民　　　國　　九十一　　年　　　十一　　　月　　二十九　日
~B法院書記官　王苑琦
